【裁判字號】    90,上易,2158
【裁判日期】    900919
【裁判案由】    侵占等
【裁判全文】
臺灣高等法院刑事判決                            九十年度上易字第二一五八號
    上  訴  人  臺灣臺北地方法院檢察署檢察官
    上  訴  人
    即  被  告  乙○○
右上訴人因被告侵占等案件，不服台灣台北地方法院九十年度易緝字第六號，中華民
國九十年五月十七日第一審判決（起訴案號：台灣台北地方法院檢察署八十八年度偵
字第二五七六四號，併辦案號：八十九年度偵字第二九六二號）提起上訴，本院判決
如左：
    主  文
原判決撤銷。
乙○○被訴毀損部分無罪；被訴侵占部分免訴。
    理  由
一、公訴意旨略以：被告乙○○與告訴人甲○○係夫妻關係（於八十八年九月十三日
    離婚），詎被告於八十八年八月四日晚間九時許，因欲拿取其女兒廖君儒（起訴
    書誤載為廖君怡，為被告與其前妻所生之女）之衣物，前往台北縣新店市○○路
    十六號二樓之二、台北縣新店市○○路十四巷二號十一樓之一（均為甲○○個人
    所有），惟因見門鎖業經更換，竟基於毀損之故意，先後持鐵撬撬開門鎖，致使
    該二處門鎖喪失功能；復於同年八月間，在台北縣新店市○○路二十八號六樓即
    被告與甲○○共同居住處所，趁甲○○離家之際，意圖為自己不法之所有，將家
    中甲○○所有電腦及週邊產品、水晶裝飾品十幾件、望遠鏡一個、集郵簿六本、
    錢筒等物，據為己有並藏於他處，嗣於同年八月七日二十時許，甲○○返回台北
    縣新店市○○路二十八號六樓住處，欲拿取上揭物品，始發覺上情，因認被告涉
    犯刑法第三百五十四條、第三百三十五條第一項之罪嫌云云。
二、檢察官認被告涉犯前開毀損及侵占之罪嫌，無非係以告訴人甲○○之指訴暨照片
    四張及一本為其主要論據。
三、訊據被告乙○○於原審堅決否認涉有前開犯行，辯稱：當時伊與告訴人甲○○係
    夫妻關係，台北縣新店市○○路十四巷二號十一樓之一業經告訴人同意由伊女兒
    廖君儒居住使用，台北縣新店市○○路十六號二樓之二由伊居住使用，以籌備開
    設電腦教室，當天因見告訴人將前開兩處大門加裝門鎖，伊與伊女兒均無法入內
    ，故而將該加裝之門鎖破壞，並無故意毀損他人之物；又前開電腦週邊產品（即
    MO光碟片、可讀寫光碟機、SCSI卡係伊所有，雖有搬走，但並非侵占或竊盜他人
    之物，而水晶裝飾品十幾件、望遠鏡一個、集郵簿六本、錢筒等物，伊並未拿走
    等語。
四、按犯罪事實應依證據認定之，無證據不得推定其犯罪事實；不能證明被告犯罪者
    ，應諭知無罪之判決，刑事訴訟法第一百五十四條、第三百零一條第一項定有明
    文。經查：
（一）無罪部分：
    １、被告確有將前開兩處大門加裝之門鎖破壞等情，固據被告坦承在卷（見原審
        法院八十九年十一月二十一日筆錄第二頁），核與告訴人指訴情節相符（參
        見九十年三月六日筆錄第四頁），並有照片四張附卷可佐（見前開第二五七
        六四號卷第九頁、第十頁）。然被告破壞門鎖之八十八年八月四日，當時被
        告與告訴人間夫妻關係仍存續中（迄同年九月十三日始離婚），而夫妻於日
        常家務互為代理人，聯合財產由夫管理之，本案卷內又查無證據資料顯示，
        被告與告訴人間另有約定財產制，或被告破壞門鎖之兩處房屋係告訴人之特
        有財產，抑或渠二人曾經約定聯合財產由告訴人管理，是依民法相關規定，
        被告主觀上認其就前述兩處房屋有管理之權限，非不可採信。又前開兩處房
        屋，其中台北縣新店市○○路十四巷二號十一樓之一，原為被告女兒廖君儒
        居住使用等情，業經告訴人直認在卷（見原審九十年一月四日筆錄第二頁）
        ，另址台北縣新店市○○路十六號二樓之二，當時係由被告居住使用，為告
        訴人所明知，此業據告訴人於原審審理時指稱：「我在（八十八年）七月二
        十八日打電話給他女兒（指廖君儒），他女兒說被告陸陸續續搬東西至二樓
        ．．」等語（見九十年四月十七日筆錄第五頁）可知，雖告訴人另稱：該屋
        係空屋，並未將鑰匙交給被告云云，然此「空屋」之說，與前揭其到庭陳述
        之情節不符，且告訴人另向檢察官提出之追加告訴狀內亦載述：「．．直到
        八十八年九月十日（被告）才將（台北縣新店市○○路十六號二樓之二）鑰
        匙交還告訴人．．」等語（見八十九年度偵字第二九六二號卷第四頁），是
        依告訴人使用『交還』之用語，實難認告訴人指稱：伊未將該屋鑰匙交給被
        告之情節可採。再就公訴意旨指稱被告破壞門鎖之時間，係當日晚間九時許
        （並參見前揭第二五七六四號偵卷第五頁告訴人警訊筆錄），前開偵查卷所
        附照片四張顯示，被告破壞者僅為加裝之門鎖，並參照前述被告及其女兒當
        時確分別居住在該兩處房屋內等情觀之，被告就其於當日晚間九時許，破壞
        加裝之門鎖，足見其當時主觀上，確係認其有權居住使用前開兩處房屋，故
        而於晚間九時許，將告訴人加裝之門鎖破壞，以便能入內居住或取物等情，
        堪以可採。是被告雖辯稱：伊無毀損之故意等語，但依罪責理論（如依故意
        理論，被告既欠缺不法意識，已足以阻卻故意）觀之，雖不足以阻卻其故意
        （主觀構成要件要素），然被告既在其與告訴人間夫妻關係存續中，且前開
        兩處房屋現由其女兒及其本人分別居住使用，認其有權居住使用該兩處房屋
        ，並僅將告訴人加裝之門鎖破壞，以便及時入內居住或取物之情況下，而將
        告訴人加裝之門鎖破壞，應認係欠缺違法性之認識，且係不可避免之欠缺，
        故得以阻卻其罪責。是不能逕對被告論以毀損罪責（最高法院八十年台上字
        第五四八七號參看）。
    ２、原審就上開部分以查無其他積極證據足認被告確有毀損前述物品之情事，而
        認上開部分與後開免訴部分之事實，具有方法與結果之牽連關係或係單純一
        罪，屬裁判上或實質上一罪，而不另為無罪之諭知，原非無見，檢察官上訴
      意旨仍循告訴人之請求以「告訴人未交付鑰匙給被告，且告訴人已於大門加
        防盜鎖，不許被告進入，被告仍撬開門首，自有毀損故意」等語據為上訴理
        由，即有未合，惟就原審認為有罪部分，業據本院以前案確定判決效力所及
        而為免訴判決之諭知（詳後述），則上開部分依法即應為無罪判決之諭知，
        方為適法，故檢察官之上訴雖無理由，然原審就上開部分因後開部分法則之
        適用有違，致未於主文為無罪諭知部分，即有未洽，爰由本院予以撤銷改判
        ，而為無罪判決之諭知。
（二）免訴部分：
    １、按案件曾經判決確定者，應諭知免訴之判決，刑事訴訟法第三百零二條第一
        款定有明文，查檢察官以被告於同年八月間，在台北縣新店市○○路二十八
        號六樓即被告與甲○○共同居住處所，趁甲○○離家之際，意圖為自己不法
        之所有，將家中甲○○所有電腦及週邊產品、水晶裝飾品十幾件、望遠鏡一
        個、集郵簿六本、錢筒等物部分，公訴意旨認應依刑法第三百三十五條第一
        項之侵占罪處斷，惟按犯罪實乃侵害法益之行為，犯罪事實自屬侵害性之社
        會事實，亦即刑法加以定型化之構成要件事實，故刑事訴訟法第三百條所謂
        之「同一性」，應以侵害性行為之內容是否雷同，犯罪構成要件是否具有共
        通性為準，若二罪名之構成要件具有相當程度之吻合而無罪質之差異時，即
        可謂具有同一性；如「侵占」與「竊盜」俱以不法手段占有領得財物，其客
        觀構成要件之主要事實雷同，二罪復同以為自己或第三人不法之所有為主觀
        要件，同以他人之財物為客體，同為侵害財產法益之犯罪，罪質尚無差異，
        應認為具有同一性（最高法院八十六年台非字第一八七號、八十八年台非字
        第三五０號判決參照）。從而，被告之行為客觀上應係竊盜而非侵占，本件
        起訴法條容有誤會，合先敘明。
    ２、查被告乙○○於八十八年七月二十三日趁配偶甲○○離家後，意圖為自己不
        法之所有，竊取甲○○所有置放於台北縣新店市○○路二十八號六樓之台北
        銀行金融卡（帳號0000000000000號）以供己用，得手後於八
        十八年七月二十五日持上開金融卡擅自至台北縣新店市○○路○段一三三號
        彰化商業銀行新店分行之提款機提款三千元、二萬元、一萬六千五百元，此
        部分行為業經原審法院於八十九年五月二十二日以八十九年度易字第一八九
        號判處有期徒刑三月，並經本院於八十九年八月九日以八十九年度上易字第
        二四０九號判決確定在案，此有各該判決書在卷可稽，按被告上開行為與本
        件被訴於同年八月間在台北縣新店市○○路二十八號六樓即被告與甲○○共
        同居住處所，意圖為自己不法之所有，將家中甲○○所有電腦及週邊產品、
        水晶裝飾品十幾件、望遠鏡一個、集郵簿六本、錢筒等物取走據為己有部分
        ，前後所為二行為時間緊接，構成要件相同，顯係出於概括犯意為之，為連
        續犯，依刑法第五十六條之規定應以一罪論，而上開部分既經判決確定，本
        諸一事不兩罰之原則，本件應為上開確定判決之效力所及，而為免訴判決之
        諭知。
    ３、原審未予詳酌，以被告犯行明確而為有罪判決之諭知，判處被告有期徒刑四
        月，其法則適用難謂無違，被告上訴意旨否認犯罪雖無可採，然檢察官上訴
        意旨業於上訴書詳為指摘及此，其上訴即為有理由，應由本院撤銷而為被告
        免訴判決之諭知。
五、移送併辦之台灣台北地方法院檢察署八十九年度偵字第二九六二號，檢察官認與
    本案具有牽連犯之裁判上一罪關係，而請求原審併案審理，惟移送併辦意旨所指
    被告另涉使公務員登載不實、誣告及竊佔罪嫌云云，業由原審退還檢察官另行處
    理，附此敘明。
六、被告經合法傳喚，無正當理由不到庭，爰不待其陳述逕行判決。
據上論斷，應依刑事訴訟法第三百六十九條第一項前段、第三百六十四條、第三百七
十一條、第三百零二條第一款、第三百零一條第一項前段，判決如主文。
本案經檢察官郭啟東到庭執行職務。
中      華      民      國      九十      年     九     月     十九     日
                              臺灣高等法院刑事第二十一庭
                                  審判長法  官  葉  騰  瑞
                                        法  官  莊  明  彰
                                        法  官  黃  國  忠
右正本證明與原本無異。
不得上訴。
                                        書記官  劉  貞  達
中      華      民      國      九十      年     九     月     二十     日


司法院資訊處製作；財團法人民間司法改革基金會備份。
